【裁判字號】    97,簡,610
【裁判日期】    980119
【裁判案由】    虛報進口貨物
【裁判全文】
臺北高等行政法院判決
                                       97年度簡字第610號
原      告  台灣泰科電子股份有限公司
代  表  人  甲○○
訴訟代理人  陳彥希  律師
            劉致慶  律師
被      告  財政部臺北關稅局
代  表  人  饒平（局長）
上列當事人間因虛報進口貨物事件，原告不服財政部中華民國97
年8月29日台財訴字第09700308360號訴願決定，提起行政訴訟。
本院判決如下：
    主  文
原告之訴駁回。
訴訟費用由原告負擔。
    事實及理由
一、原告主張：
    (一)原告未經最高行政法院為再審判決，故應可依行政程序法
      第128條規定，申請重新進行行政程序：
      1.法務部93年11月3 日法律字第0930044067號函乃行政機
        關對行政程序法第128 條規定之見解，並無拘束行政法
        院之效力，行政法院仍應依職權對該條進行解釋。此外
        ，本件未經最高行政法院為再審判決，自應允許其依行
        政程序法第128 條規定，申請重新進行行政程序，始符
        行政程序法第128 條之立法目的，此有法務部91年8 月
        12 日 法律字第0910029335號函可參。
      2.由於「新事實」及「新證據」並非行政訴訟法第273、
        274 條所定之再審事由，原告所主張之「新事實」及「
        新證據」－世界關務組織93年10月7 日之稅則分類見解
        －業經鈞院多次以不具備再審事由，裁定駁回原告所提
        再審，可知該稅則分類見解非為再審實質審查範圍所及
        ，自有使行政機關依行政程序法第128 條規定加以審查
        之必要。又司法審查( 僅限於違法性審查) 與行政自我
        審查( 包括違法性審查及合適性審查) 之標準不同，前
        者係進行違法審查，亦即審查行政處分是否違反其作成
        當時之事實及法令，而後者係進行違法性及合適性審查
        ，亦即除審查行政處分是否違反其作成當時之事實及法
        令外，縱使行政處分並未違法，亦應審查其是否有不當
        之處。故行政法院認定未違法之行政處分，仍有可能因
        新事實之發生或新證據之發現，而經行政機關事後自我
        審查認定不當，予以撤銷，此即行政程序法第128 條重
        開行政程序之立法目的，故不應對行政程序法第128 條
        之適用範圍採取狹義之解釋。世界關務組織93年10月7
        日之稅則分類見解未經行政機關及行政法院實質審查，
        原處分行政機關及財政部身為關稅主管機關，對於我國
        採取HS Code 之背景、世界關務組織稅則分類見解之權
        威性、採取與世界關務組織分類見解一致立場之重要性
        、以及未採取與世界關務組織分類見解一致立場對我國
        國際形象之負面影響及可能面臨之國際貿易糾紛，自應
        較行政法院有更深切之體認，自應從實質觀點審酌世界
        關務組織分類見解之正確性，進而審查其所認定貨名及
        稅則分類見解之適法性及合適性。
    (二)本件再審之提起，並不妨害原告依行政程序法第128 條申
      請重新進行行政程序之權利
      1.行政程序法第128 條關於行政程序再開事由之規定、行
        政訴訟法第273 條再審事由之規定，雖均另行賦予當事
        人救濟機會，然行政訴訟法第273 條准予再審之要件，
        應較行政程序法第128 條之要件嚴格。按行政程序法第
        128 條之立法理由揭示：「為保護相對人或利害關係人
        之權利及確保行政之合法性，於具有一定事由時，似應
        准許行政處分之相對人或利害關係人得向行政機關申請
        撤銷、廢止或變更原處分，以符法治國家精神，其制度
        目的，『係在調和法之安定性與合法性間之衝突』，至
        為灼然。準此，相對人或利害關係人得申請撤銷、廢止
        或變更原處分之要件，『似應寬嚴適中』，俾符制度精
        神。」，行政訴訟法第273 條之立法理由(原證5 號)則
        強調：「再審為對於確定判決聲明不服之方法。為免輕
        易動搖確定判決之效力，對於再審之理由，自應明文加
        以限制。」。負責研究草擬我國行政程序法之前司法院
        長翁岳生，亦著文表示：「裁判上宜從嚴審查再審事由
        ，如有可依行政程序法第128 條重開行政程序，撤銷或
        變更已確定之行政處分之情形，再審宜以欠缺權利保護
        必要，不合法駁回。」，足見翁岳生前院長亦認再審之
        提起，並不妨害人民可依行政程序法第128 條申請重新
        開始行政程序，恰與法務部97年6 月16日法律字第
        0970016884號涵意見相反。
      2.現行行政程序法第128條及行政訴訟法第273條要件寬嚴
        程度之差異，由該兩條之文字即可得知。行政程序法第
        128條規定顯較行政訴訟法第273條提起再審之要件限縮
        於14款再審事由為廣，益可證行政程序法第128 條重新
        進行政程序及行政訴訟法第273 條再審兩制度之立法目
        的及審查標準之寬嚴確有不同。
      3.然法務部97年6 月16日法律字第0970016884號函以「本
        件所詢行政處分，經行政法院實體判決確定且經再審駁
        回，既已踐行通常之救濟途徑，即與前揭法條規定不符
        ，無該法條所定程序再開之適用，…」，此等見解不當
        桎梏人民依法向行政機關申請撤銷、廢止或變更原處分
        之救濟權限，亦悖於前述之草擬原意及立法目的及翁岳
        生前院長之權威見解，不足採信。
    (二)世界關務組織93年10月7 日之稅則分類見解為行政程序法
      第128 條所稱之「新事實」、「新證據」：
      1.法務部97年6 月16日法律字第0970016884號函並未對世
        界關務組織93年10月7 日之稅則分類見解是否為行政程
        序法第128 條所稱之「新事實」或「新證據」表示意見
        ，合先敘明。
      2.被告另以原告於鈞院審理時，已提出世界關務組織93年
        10月7 日之稅則分類見解，並經鈞院及最高行政法院駁
        回，故不得執相同理由申請重新進行行政程序。惟事實
        上，鈞院及最高行政法院均未實質審查世界關務組織93
        年10月7 日之稅則分類見解，此由鈞院96年4 月16日就
        本件作成95年簡字第827 號判決理由三表示：「…按我
        國非該組織之正式會員國，該組織所作之稅則見解，對
        我國並無拘束力，況該屆HS委員會之決議，係根據美國
        泰科公司及美國海關片面不實之分類意見，故其所作成
        歸入第8533節稅則見解，甚為偏頗，向未為各級行政法
        院所採據。…」，可知行政法院係從形式上否認世界關
        務組織93年10月7 日之稅則分類見解之拘束力，根本未
        對該決定之內容進行實質審查，致未能究明系爭貨物之
        正確名稱及稅則。世界關務組織93年10月7 日之稅則分
        類見解於原行政程序中，既從未經行政機關及行政法院
        實質審查過，自屬行政程序法第128 條所稱之「新事實
        」或「新證據」。況且，被告對於我國進口貨物之稅則
        分類悉依據「國際商品統一分類制度」之實務運作，本
        應依世界關務組織93年10月7 日之稅則分類見解認定系
        爭貨品稅則分類，而依行政程序法第43條規定，甚且不
        受司法判決之認定事實拘束。故鈞院於本件應斟酌世界
        關務組織93年10月7 日之稅則分類見解，方能達成將變
        更原處分要件予以寬嚴適中解釋之立法目的，以調和本
        件法之安定性與合法性間之衝突。
      3.查海關對進口貨品之稅則分類係採行世界關務組織編訂
        之「商品名稱及編號調和制度」(The Harmonized
        Commodity Description And Coding System)，中文名
        稱定為「國際商品統一分類制度」，舉凡進口貨物之稅
        則分類悉依據該解釋準則、類、章註及相關註解之規定
        辦理，此有鈞院96年訴字第2374號判決闡釋可資參照。
        高雄高等行政法院94年訴字第798 號判決亦表示，中華
        民國海關進口稅則係我國為因應世界潮流，配合國家政
        策需要，以世界關務組織制定之調和商品分類制度為基
        礎所編定，並依法定程序送經立法院審議，由總統公佈
        施行，為一兼具實質與形式意義之法律。另查鈞院90年
        訴字第4067號判決、96年訴字第444 號判決、96年簡字
        第381 號判決及台中高等行政法院95年訴字第294 號判
        決等歷年行政法院判決，一再以世界關務組織稅則分類
        見解為裁判依據認定貨物稅則，本件亦應沿用我國歷來
        行政訴訟以世界關務組織稅則分類見解依據，確保系爭
        稅則分類解釋之正確性及妥適性。此足證世界關務組織
        93 年10 月7 日對本件產品分類見解若經被告為實質審
        酌，應可得較有利之處分，故該分類見解確屬行政程序
        法第128 條所稱之「新事實」或「新證據」。
    (三)我國海關對系爭貨物之稅則分類採取獨異於全球之見解：
      泰科集團進口系爭貨物至全球53個國家，其中52個國家均
      將其歸列至第8533節稅則項下課徵關稅，只有我國將其歸
      列至第8536節稅則項下課徵關稅。我國採用國際通行之HS
      Code，其目的乃在採取與全世界一致之稅則分類，依該目
      的，就系爭貨物之稅則分類自不應採取獨異於全世界之見
      解，否則將造成關稅障礙。
    (四)被告課稅論罰之處分違反實質正義：
      法律之最終目的在追求實質正義，若法律之適用未能追求
      實質正義，法律將淪為政府侵害權益之工具。從實質正義
      之觀點，系爭貨物既經全球52個國家、世界關務組織及財
      政部令認定為高分子正溫度係數熱敏電阻並歸列於第8533
      節稅則號項下，原告依全球通用之貨名及稅則於我國為進
      口申報，我國政府毫無事實基礎及理由認定原告有虛報貨
      名之故意或過失，而依海關緝私條例第37條第1項及第44
      條等規定課稅論罰，被告課稅論罰之處分顯已違反實質正
      義。又依據行政罰法第7條及大法官會議釋字第275、521
      號解釋，人民非出於故意或過失違反行政法上之義務者，
      不予處罰，原告既依全球52個國家、世界關務組織及財政
      部令認定之貨名為進口申報，自無虛報貨名之故意或過失
      可言，被告處本稅兩倍罰鍰之處分，顯已違反行政罰法第
      7條及大法官會議釋字第275、521號解釋。
    (五)類似爭議案件自88年11月10日發生起，迄今已近9 年，原
      告仍未能得到應有之正義，被告依然漠視各國及世界關務
      組織對系爭貨物之分類見解，而以我國並非世界關務組織
      會員國，外國關稅主管機關及世界關務組織之分類見解對
      我國不具拘束力，拒絕撤銷原課稅論罰之處分，並錯誤詮
      釋財政部令所稱之貨物名稱並非系爭貨物，堅稱系爭貨物
      進口申報「PPTC thermistor （高分子正溫度係數熱敏電
      阻）」貨名不實，構成海關緝私條例第37條第1 項所稱之
      「虛報貨名」。事實上，類似爭議案件爭訟多年至今，財
      政部、被告及原告目前均已肯認系爭貨物應歸列第8533節
      稅則項下，然被告迄今仍未能正視其處分之違法，原告僅
      能依行政程序法第128 條規定提起救濟。
    (六)被告既已於94年10月7日台財關字第09401015710號函採用
      世界關務組織93年10月7 日對本案產品分類見解，實不應
      將素來歸類錯誤之風險，轉由原告承擔：
      被告於94年10月7日台財關字第09401015710號函亦參據世
      界關務組織（WCO）調和稅則委員會（HSC）之稅則分類意
      見，針對係爭之進口貨品正溫度係數熱敏電阻電路保護器
      （Polymeric Positive Temperature Coefficient (PTC)
      Thermistor Circuit Protectors），將海關實務上歸列
      稅則第8536節項下之電路保護器具改歸列稅則第
      8533.29.00號「其他固定電阻器」，益證被告實亦認同世
      界關務組織關於係爭進口貨品之歸類見解。被告所為前述
      函釋顯係瞭解我國採取HS Code 之背景、世界關務組織稅
      則分類見解之權威性、採取與世界關務組織分類見解一致
      立場之重要性、以及未採取與世界關務組織分類見解一致
      立場對我國國際形象之負面影響及可能面臨之國際貿易糾
      紛，故將該稅則歸類見解予以更改。至於該函令限制自該
      令發佈日起之進口案件始得適用前述見解，無異將被告素
      來歸類錯誤之風險，轉由業者承擔，對於該函令發佈日前
      進口係爭貨品之業者，顯有不公，亦違反行政程序法第6
      條禁止無正當理由而為差別待遇之規定云云。
    (七)提出本件訴願決定書、立法院公報第88卷第6 期院會紀錄
      、立法院公報第87卷第36期院會紀錄、台北市政府法規委
      員會95年10月4 日北市法二字第09532566600 號函、台北
      市政府法規委員會94年8 月19日北市法二字第
      09431488800 號函、94年10月7 日台財關字第
      09401015710 號函等件影本為證。
    聲明：訴願決定及原處分均撤銷。
          訴訟費用由被告負擔。
二、被告辯稱：
    (一)按行政程序法第128 條規定：「行政處分於法定救濟期間
      經過後……」，係指行政處分因法定救濟期間經過後，不
      能再以通常之救濟途徑加以撤銷或變更，而發生形式確定
      力而言（法務部93年11月3 日法律字第0930044067號函參
      照，原處分卷1 附件5 ），如依行政法院實體確定判決予
      以維持之行政處分，關係人可依再審程序謀求救濟，故不
      在重新進行行政程序之列。本件所詢行政處分，經行政法
      院實體判決確定且經再審裁定駁回，既已踐行通常之救濟
      途徑，即與前揭法條規定不符，無該法條所定程序再開之
      適用，自亦無進一步審酌是否有發生新事實或新證據等情
      事之必要，業經法務部97年6 月16日法律字第0970016884
      號函（原處分卷1 附件6 ）釋在案。
    (二)經查，本件原告因虛報進口貨物名稱、數量，逃漏進口稅
      款，經被告依海關緝私條例規定，追徵稅款及科處罰鍰，
      原告於鈞院審理時已提出世界關務組織93年10月之稅則分
      類見解，並經鈞院96年4月16日95年度簡字第827號判決書
      （原處分卷1附件7）判決駁回，原告不服，提起上訴，經
      最高行政法院於97年2 月21日以97年度裁字第1353號裁定
      駁回（原處分卷1 附件8 ），原告復依行政訴訟法第273
      條第1 項第1 款規定，聲請再審，亦遭最高行政法院於97
      年7 月3 日以97年度裁字第3463號裁定駁回（原處分卷1
      附件9） 在案。依前開法務部法律字第0970016884號函釋
      意旨，原告自不得執相同理由依據行政程序法第128 條規
      定，申請重新進行行政程序。
    (三)復按財政部94年10月7日台財關字第09401015710號令（原
      處分卷1 附件10）作成系爭貨物改歸列稅則第8533節之核
      示，係自發布日起之進口案件始適用之，經查本件行為時
      為90年11月19日至同年12月31日，自無援引適用該令之餘
      地。又本件是否涉及虛報貨名、數量，逃漏進口稅款之實
      質爭議，業經最高行政法院裁判駁回確定，具有確定力與
      既判力，茲不再予贅辯等語。
    聲明：駁回原告之訴。
          訴訟費用由原告負擔。
三、按「行政處分於法定救濟期間經過後，具有下列各款情形之
    一者，相對人或利害關係人得向行政機關申請撤銷、廢止或
    變更之。但相對人或利害關係人因重大過失而未能在行政程
    序或救濟程序中主張其事由者，不在此限：一、具有持續效
    力之行政處分所依據之事實事後發生有利於相對人或利害關
    係人之變更者。二、發生新事實或發現新證據者，但以如經
    斟酌可受較有利益之處分者為限。三、其他具有相當於行政
    訴訟法所定再審事由且足以影響行政處分者。」；「前項申
    請，應自法定救濟期間經過後3 個月內為之；其事由發生在
    後或知悉在後者，自發生或知悉時起算…。」，行政程序法
    第128 條第1 項、第2 項各定有明文。
四、本件原告90年間向被告報運進口貨物計3批（報單：第
    CH/90/223/62091、CH/90/223/62092、CH/90/223/64906號
    ），原申報貨物名稱為POLYSWITCH DEVICE（PTC
    THERMISTORS VARIABLE RESISTOR），稅則號別為第
    8533.40.00號，稅率為FREE，數量分別為180,000PCS、
    120,000PCS、50,000PCS；經被告查驗結果，實到貨物名稱
    為POLYSWITCH RESETTABLE FUSE，應歸列稅則號別為第
    8536.30.00號，稅率為7.5%，數量分別為150,000PCS、
    80,000PCS 、50,000PCS 。該3 案實到貨物名稱、數量（第
    3 案僅名稱）與原申報不符，原告涉有虛報進口貨物名稱、
    數量，逃漏進口稅款之行為，被告爰作成94年第00000000、
    00000000及00000000號處分書，依海關緝私條例第37條第1
    項、第44條及貿易法第21條第1 項之規定，分別處原告所漏
    進口稅額2 倍之罰鍰計新臺幣（下同）32,522元、28,964元
    、54,478元；並分別追徵所漏進口稅費計16,261 元 、
    14,482元、27,389元﹙包括進口稅計27,239元、推廣貿易服
    務費150 元﹚，原告不服，依法循序提起復查、訴願、行政
    訴訟第一審（本院96年4 月16日95年度簡字827 號判決：原
    告之訴駁回）及上訴審（最高行政法院97年2 月21日97年度
    裁字第1353號裁定：上訴駁回，該裁定因而確定，93年第
    00000000號處分書亦隨之確定），均遭駁回在案。嗣原告向
    被告依行政程序法第128 條之規定，申請撤銷上開處分，經
    被告於97年6 月3 日以北普法字第0971011374號函復，略以
    ：「…依規定應不得執相同理由依據行政程序法第128 條規
    定，申請重新進行行政程序」，原告不服，提起訴願，亦遭
    駁回，遂向本院提起本件行政訴訟等情，為兩造所不爭，且
    有上開各該文件、原處分及訴願決定書等件影本附原處分卷
    及訴願機關卷可稽。茲依前述兩造主張之意旨，就下列各點
    敘明判決之理由。
五、原告申請行政程序重開，於法未合：
    (一)按關於依行政程序法第128 條規定申請行政程序重開，法
      務部97 年6月16日法律字第0970016884號函釋略以：「…
      上開所稱『行政處分於法定救濟期間經過後』，係指行政
      處分因法定救濟期間經過後，不能再以通常之救濟途徑，
      加以撤銷或變更，而發生形式確定力而言（財政部93年11
      月3 日法律字第0930044067號函參照），如依行政法院實
      體確定判決予以維持之行政處分，關係人可依再審程序謀
      求救濟，故不在重新進行行政程序之列（林錫堯著『行政
      法要義』，2006年9 月，3 版第1 刷，第539 頁參照）。
      本件所詢行政處分，經行政法院實體判決確定且經再審裁
      定駁回，既已踐行通常之救濟途徑，即與前揭法條規定不
      符，無該法條所定程序再開之適用，自亦無進一步審酌是
      否有發生新事實或新證據等情事之必要。」等語，該函釋
      核與相關法規，並無不合。
    (二)經查，本件原告因虛報進口貨物名稱，逃漏進口稅款，經
      被告依海關緝私條例規定，追徵稅款及處罰鍰，原告於本
      院審理時，已陳報「世界關務組織93年10月之稅則分類見
      解」，並經本院95年度簡字第827號判決駁回（原處分卷1
      附件7），原告不服，提起上訴，經最高行政法院於97年2
      月21日以97年度裁字第1353號裁定（原處分卷1附件8）駁
      回其上訴確定後，原告復依行政訴訟法第273條第1項第1
      款規定，聲請再審，亦遭最高行政法院於97年7月3日以97
      年度裁字第3463號裁定（原處分卷1附件9）駁回在案。依
      前開說明之意旨，原告自不得執相同理由依行政程序法第
      128條規定申請行政程序重開。
六、被告否准原告重開行政程序之申請，並無違誤：
    (一)承上所述，原告就本件罰鍰分別計32,522元、28,964元、
      54,478元；並分別追徵所漏進口稅費計16,261元、
      14,482元、27,389元﹙包括進口稅計27,239元、推廣貿易
      服務費150 元﹚之虛報進口貨物案件，既已依法循序提起
      復查、訴願、行政訴訟，均遭駁回；上訴後，經最高行政
      法院裁定駁回上訴確定，嗣依行政訴訟法第273 條第1 項
      第1 款規定，對該確定裁定聲請再審，續遭最高行政法院
      裁定駁回在案；本件原告再向被告申請重開行政程序，於
      法未合，已如前述。是以被告否准原告於97年5 月6 日依
      行政程序法第128 條規定所為撤銷原處分之申請（原處分
      卷1附 件1 ），揆諸前揭規定及說明，並無違誤。
    (二)又按財政部94年10月7 日台財關字第09401015710 號令作
      成系爭貨物改歸列稅則第8533節，係自發布日起之進口案
      件始適用之。經查，本件原告向被告報運進口系爭貨物之
      行為時為90年11月19日至同年12月31日（原處分卷2 附件
      1 ），尚無援用該令釋之餘地，附此敘明。
七、從而，本件原告申請行政程序重開，於法未合，被告否准原
    告重開行政程序之申請，於法並無違誤。訴願決定遞予維持
    ，亦無不合。原告徒執前詞，訴請撤銷，為無理由，應予駁
    回。
據上論結，本件原告之訴為無理由，依行政訴訟法第236條、第
233條第1項、第98條第1項前段，判決如主文。
中    華    民    國    98    年    1     月    19    日
                    臺北高等行政法院第七庭
                                    法  官  蕭忠仁
上為正本係照原本作成。
本件以訴訟事件所涉及之法律見解具有原則性者為限，始得於本
判決送達後20日內向本院提出上訴狀並表明上訴理由，如已於本
判決宣示後送達前提起上訴者，應於判決送達後20日內補具上訴
理由（均按他造人數附繕本），且經最高行政法院許可後方得上
訴。
中    華    民    國    98    年    1     月    19    日
                                    書記官  蕭純純


司法院資訊處製作；財團法人民間司法改革基金會備份。
